【裁判字號】    97,上訴,4860
【裁判日期】    971223
【裁判案由】    詐欺等
【裁判全文】
臺灣高等法院刑事判決                97年度上訴字第4860號
上  訴  人  臺灣板橋地方法院檢察署檢察官
被      告  甲○○
選任辯護人  許進德律師
            劉金玫律師
            蘇夏曦律師
上列上訴人因被告詐欺等案件，不服臺灣板橋地方法院96年度訴
字第1727號，中華民國97年9月9日第一審判決（起訴案號：臺灣
板橋地方法院檢察署95年度偵續字第580 號），提起上訴，本院
判決如下：
    主  文
上訴駁回。
    理  由
壹、程序方面
    被告以外之人於審判外之言詞或書面陳述，除法律有規定者
    外，不得作為證據。被告以外之人於偵查中向檢察官所為之
    陳述，除顯有不可信之情況者外，得為證據。公務員職務上
    製作之紀錄文書、證明文書，除顯有不可信之情況外，亦得
    為證據。又按被告以外之人於審判外之陳述，雖不符刑事訴
    訟法第159條之1至第159條之4之規定，而經當事人於審判程
    序同意作為證據，法院審酌該言詞陳述或書面陳述作成時之
    情況，認為適當者，亦得為證據；當事人、代理人或辯護人
    於法院調查證據時，知有刑事訴訟法第159條第1項不得為證
    據之情形，而未於言詞辯論終結前聲明異議者，視為有前項
    之同意，刑事訴訟法第159條之1、第159條之5第1項、第2項
    分別定有明文。經查，本院相關之供述或非供述證據，並無
    顯不可信之情況，檢察官、被告辯護人於準備、審判程序中
    對本案之供述、非供述證據均表示無意見而同意作為證據（
    本院卷第26頁背面、第109 頁背面），本院審酌各該證據作
    成之狀況，亦認為適當，依前揭規定，本案相關之供述、非
    供述證據，均有證據能力。
貳、實體方面
一、公訴意旨略以：被告與陳文漢（此部分業經臺灣板橋地方法
    院以95年度訴字第1984 號判決判處有期徒刑1年2月，減為7
    月，而於民國（下同）97年2 月29日經本院以96年度上訴字
    第5435號判決上訴駁回在案）原係夫妻關係，陳文漢原為設
    於臺北縣中和市○○路866之8號10樓之優訊科技股份有限公
    司（下稱優訊公司）董事長兼總經理，被告原為優訊公司秘
    書，負責人事管理等行政業務。詎被告與陳文漢基於意圖為
    自己不法所有之犯意聯絡，於90年9月8日，由陳文漢以委託
    乙○○為其個人架設伺服器，並約定給付8 萬股優訊公司股
    票作為報酬為藉口，要求乙○○授權由陳文漢為乙○○於國
    泰世華商業銀行天母分行（原世華聯合商業銀行天母分行）
    開立帳號000000000000號帳戶（下稱甲帳戶），陳文漢明知
    乙○○並非優訊公司員工，仍指示優訊公司不知情會計人員
    ，自90年11月間起，按月以薪資名義轉帳至上開乙○○銀行
    帳戶，前後向優訊公司詐得薪資共計新臺幣（下同）510 萬
    0,975 元，並利用乙○○不知該帳戶已申辦成功之狀況下，
    將上開款項據為己有，並責由被告填載匯、提款單將其中98
    萬元並匯入被告在國泰世華商業銀行000000000000號帳戶（
    下稱乙帳戶）內。另被告與陳文漢為掩飾前開犯行，共同基
    於行使偽造私文書之犯意，由被告偽以乙○○名義填寫綜合
    所得稅申報書，持向財政部臺北市國稅局信義稽徵所申報90
    、91、92及93年度綜合所得稅，足生損害於優訊公司及乙○
    ○。因認被告係與陳文漢共犯刑法第339條第1項之詐欺取財
    罪嫌、同法第216條、第210條之行使偽造私文書罪嫌云云。
二、按犯罪事實應依證據認定之，無證據不得認定其犯罪事實；
    不能證明被告犯罪者，應諭知無罪之判決，刑事訴訟法第15
    4 條第2 項、第301 條第1 項分別定有明文。次按事實之認
    定，應憑證據，如未能發現相當證據，或證據不足以證明，
    自不能以推測或擬制之方法，為裁判基礎；且認定犯罪事實
    ，所憑之證據，無論直接或間接證據，其為訴訟上之證明，
    須於通常一般之人均不致有所懷疑，而得確信其為真實之程
    度者，始得據之為有罪之認定，倘其證明尚未達到此一程度
    ，而有合理性懷疑之存在時，即無從為有罪之認定，最高法
    院40年台上字第86號、76年台上字第4986號判例意旨分別可
    資參酌。
三、公訴人認被告涉犯前開罪嫌，主要係以被告之供述、陳文漢
    之供述、證人乙○○之證述、乙○○甲帳戶之開戶及交易明
    細資料、被告乙帳戶之存摺影本及90、91、92年度綜合所得
    稅納稅證明書、93年度綜合所得稅結算申報所得資料等證據
    為憑。訊據被告固供承：伊與陳文漢於89年1月9日至94 年2
    月1 日間係夫妻關係，並曾在優訊公司任職秘書，實際負責
    人事管理等行政業務，而陳文漢曾陸續自乙○○甲帳戶轉帳
    匯款至伊開立使用之乙帳戶內，本院卷內甲帳戶存取款憑條
    大部分為伊所幫忙填載，另伊亦受陳文漢委託幫忙以電腦填
    載相關報稅資料，俾供陳文漢為乙○○申報90至92等年度綜
    合所得稅等情不諱，惟堅決否認有何共犯詐欺取財或行使偽
    造私文書之犯嫌，辯稱：因為陳文漢長期在美國，中文書寫
    程度不是很好，所以伊幫忙陳文漢填寫帳戶存取款憑條及申
    報乙○○所得稅之相關資料，再交給陳文漢自行處理，憑條
    上乙○○印文是陳文漢蓋用自己保管之印章，乙○○甲帳戶
    內款項都是陳文漢在處理，乙○○甲帳戶匯入伊乙帳戶的錢
    是陳文漢償還伊先前借款，優訊公司聘請員工都是陳文漢自
    己決定，因為陳文漢在美國報稅及一些事情都是乙○○幫忙
    處理，所以陳文漢會幫乙○○報稅等語。是本件所應審究者
    ，厥為陳文漢所為有無構成前開罪嫌？又倘若陳文漢構成前
    開罪嫌，則被告是否與陳文漢間存有犯意聯絡及行為分擔？
    經查：
（一）陳文漢以乙○○名義開設甲帳戶，且自90年11月5 日起，
      至94年2 月5日止，優訊公司以薪資名義轉帳匯款總計510
      萬0,975元至甲帳戶，又乙○○名下自90 年至93年間均領
      有優訊公司之薪資所得，並據以申報90年度至93年度綜合
      所得稅等情，被告及辯護人於原審審理過程中均未有所爭
      執，並有乙○○出具之授權書、甲帳戶開戶暨交易明細資
      料及財政部臺北市國稅局90、91、92年度綜合所得稅納稅
      證明書、財政部臺北市國稅局信義稽徵所93年度綜合所得
      稅結算申報所得資料參考清單各1 份附卷（臺灣板橋地方
      法院檢察署94年度他字第886號影印卷第309頁至第313 頁
      ）可稽，此部分事實已堪認定。
（二）證人陳文漢於原審審理時，固證稱：「當時乙○○幫美國
      優訊公司做事，所以我與他有約定，他希望以薪資換成股
      票的方式，因為公司本身不可能提供股票給他，他要用自
      己的薪資購買股票，也不可能1 次給他很多股票，所以我
      們約定以4年為標準，4年內要給他4、5百萬元薪資，折算
      每月給他15萬元上下，我會換算成股票給他。8 萬股是他
      用第1年的薪資跟我買股票，折算120萬元，公司不可以先
      給他1年的薪資，所以按月給他，他在工作4年內沒有辦法
      拿到現金，是用股票來代替，一開始我有跟他講現金、股
      票要選哪一種，是他自己要選股票，他事後可以用這電子
      郵件跟我說要過戶多少股票給他。乙○○知道有甲帳戶及
      該帳戶款項情形，公司股票屬於比較私人，所以就只有我
      跟他知道要買股票的事，他除了8 萬股的股票外，到現在
      沒有拿到其他的股票，因為我沒有找到一個時間點，他到
      目前也都沒有要求我過戶給他，我們有講說在上櫃之前會
      把他的股票過戶給他」云云（原審卷第192頁至第204頁）
      。惟查，陳文漢於94年5月3日檢察官訊問時，係供稱：「
      匯到甲帳戶的錢是用來買優訊公司股票30至50萬股，當時
      我有和乙○○約定說要給他股票，但確實的數目我不記得
      ，1 股用15元左右計算」云云（臺灣板橋地方法院檢察署
      94年度他字第886號影印卷第306頁），則陳文漢迄今既均
      無法陳明究應以何比例給予乙○○合計多少優訊公司之股
      份，乙○○焉有必要捨每月可直接領取花用之現金不為，
      而於事前同意陳文漢自行以其薪資扣抵購買股份，且須等
      待至少4 年後始可過戶？又陳文漢於原審審理時，尚自承
      優訊公司自92年起就開始處於虧損狀態，就虧損狀態有告
      知乙○○，則乙○○如何可能會同意繼續以全部薪資購買
      優訊公司股份？且嗣陳文漢自身既已先行自優訊公司離職
      ，何以未與乙○○結算購買優訊公司股份乙事？再依甲帳
      戶每月入帳金額計算，乙○○第1年薪資亦非僅有120萬元
      ，足見陳文漢所言在在有違常理，難以採信。況陳文漢因
      本案同一犯罪事實，業據原法院另案即95年度訴字第1984
      號案件判決判處罪刑，並已由本院以96年度上訴字第5435
      號判決上訴駁回，現仍上訴繫屬在最高法院審理中，同經
      陳文漢自承在卷，是就此直接牽涉本身犯行部分，其所證
      述內容是否確無虛偽隱匿之情自非無疑，而無法認定與事
      實相符。
（三）證人乙○○於原法院95年度訴字第1984號著作權法刑事案
      件中，已具結證稱：「我沒有在優訊公司任職但有幫忙，
      幫忙的部分陳文漢有跟我說好他給我8萬5千股的優訊公司
      股票，我不用出錢。授權書的用途是在臺灣開設銀行帳戶
      放置股票，是陳文漢告訴我臺灣銀行可以存股票，後來他
      跟我說帳戶沒有開成，要本人開戶，剛好我陪太太回臺灣
      ，順便在中國信託開戶，我開完以後，陳文漢卻一直都沒
      有問我銀行帳戶，我覺得很奇怪，就問陳文漢，他說公司
      的股票要集中保管，是到本案94年間發生之後，才知道陳
      文漢私下幫我在國泰世華商業銀行開立銀行帳戶。我常常
      跟李文政抱怨作白工沒有領到報酬的事情，但是陳文漢就
      當作沒有看到這些電子郵件，也沒有回覆給我。陳文漢有
      跟我提到買優訊公司股票的事情，我忘記他跟我說1 股多
      少錢，但我沒有跟他說要買股票，從頭到尾陳文漢沒有向
      我提過按月給我多少報酬，也沒有跟我提到我在臺灣有報
      稅，我不知道在90年到95年之間我在臺灣有報稅，因為我
      在臺灣沒有任何收入，也沒有回來」等語（原法院95年度
      訴字第1984號刑事影印卷第108頁至第126頁）明確，並有
      中國信託商業銀行大葉簡分行存款帳戶存摺影本在卷可參
      ，觀諸前開中國信託帳戶之開戶日期為90年12月9 日，且
      該帳戶自開戶後至94年5 月間均未曾使用，若陳文漢前揭
      證詞屬實，乙○○自無理由自行在臺灣另開立根本毋庸使
      用之銀行帳戶。況陳文漢自承與乙○○係認識多年的朋友
      ，兩家人原常有往來互動，乙○○要無僅因遭優訊公司在
      臺灣提告，即甘冒偽證罪責風險，特意自美國返回臺灣虛
      偽誣陷陳文漢之理，足認乙○○前開所證堪以採信。從而
      ，陳文漢所為當已違犯詐欺取財罪、行使偽造私文書罪行
      無訛。
（四）然陳文漢係於90年10月26日即以乙○○名義開設甲帳戶，
      並於同年11月5 日起，開始由優訊公司將薪資匯入甲帳戶
      ，而就被告任職於優訊公司之日期，遍查卷內公訴人所舉
      積極證據資料，除證人陳文漢於原審審理時，證稱：「被
      告是在92年中左右才進入優訊公司，做1年多到2年」等語
      外，亦僅有被告於94年2月5日偵訊時，供稱：「任職優訊
      公司期間約從91年8月至93年8月間」等語（前揭94年他字
      第第886號影印卷第201頁），或於96年1月8日檢察事務官
      詢問時，供稱：「在優訊公司從92年忘了幾月做到93年暑
      假7、8月」等語（同前署95年度偵續字第580 號卷第10頁
      ）在案，是縱依被告本身所述，其應係於91年8 月間進入
      優訊公司任職，則被告於幫忙申報乙○○90年度綜合所得
      稅之際，既尚未進入優訊公司任職，迨其任職優訊公司後
      ，優訊公司亦早已定期將薪資匯入乙○○甲帳戶內，而依
      94年2月4日搜索扣押被告電腦內所儲存之優訊公司員工名
      冊所載，乙○○確經記錄為在優訊公司任職，有告訴人94
      年3月16日、96年11月20日刑事陳報狀各1份在卷（前揭94
      年他字第886 號影印卷第264頁至第269頁、原審卷第53頁
      至第57頁）可憑，就此證人許順富於原法院另案審理時，
      復證稱：「我從優訊公司一成立就在公司，主要是任職總
      經理助理，我知道乙○○這個人，但是沒有見過，因為陳
      文漢告訴我說乙○○是在美國找來幫忙的，我們每個月還
      有付款給乙○○」等語綦詳，足見陳文漢對優訊公司內部
      均表示乙○○係支領公司薪資之員工甚明，觀諸乙○○於
      原法院另案審理時所證，亦均係陳文漢單獨與之談論簽立
      授權書，而無被告參與其中，且乙○○實際上確有陸續幫
      忙優訊公司處理相關事務等情，則被告僅較其他員工多具
      有陳文漢配偶之身分關係，是否即能遽然推論其事先知悉
      參與陳文漢虛偽指示會計人員將乙○○薪資匯入甲帳戶乙
      事，顯非無疑。
（五）再依甲帳戶交易明細資料及被告乙帳戶存摺影本所載，甲
      帳戶係直至92年11月7 日方開始有部分款項匯入乙帳戶內
      ，已難憑以認定被告於90年11月間起，與陳文漢就前開犯
      行具有犯意聯絡及行為分擔之情，且交互參照乙帳戶存摺
      及卷內陳文漢在世華聯合商業銀行天母分行所開立000000
      000000號帳戶存摺影本內容，可知乙帳戶結餘存款皆保持
      在至少數十萬元，甚且長期高達上百萬元，而陳文漢亦經
      常自前開個人帳戶轉帳款項至乙帳戶內（以92年11月7 日
      為例，除甲帳戶轉帳7 萬元至乙帳戶外，同時由陳文漢前
      開個人帳戶轉帳85,509元、84,354元二筆款項至乙帳戶）
      ，足見陳文漢與被告彼此間確有高額金錢往來，則本案由
      甲帳戶所轉匯乙帳戶之款項，單筆至多僅有20萬元，而就
      乙帳戶整體入帳金額而言，並無明顯違法異常之情，自難
      單憑甲帳戶有匯款進入乙帳戶或被告曾代為書寫存取款憑
      條，即得逕認被告事後就陳文漢自優訊公司非法獲取款項
      有所認知並進而參與。另證人乙○○於原法院另案審理時
      ，證稱：「我和我太太都認識陳文漢夫婦，兩家人吃過幾
      次午飯，有工作上的問題陳文漢會找我幫忙，陳文漢在美
      國的房子曾經由我幫忙看管、收信，他車庫的遙控器有交
      給我，讓我把信放在他家客廳，信裡面有一些帳單要付，
      所以陳文漢把支票放在我這裡幫他付帳單，支票是陳文漢
      簽好名字由我填寫金額、日期再幫他寄出，有1 次我媽媽
      和陳文漢搭同一班飛機回來，我請他載我媽媽到我舅舅那
      裡，90年1 月我回臺灣是住陳文漢北投的套房住家」等語
      （同上卷第108 頁、第116頁至第122頁），足見乙○○原
      確與陳文漢友好，且有相互信任幫忙處理對方事務之舉，
      是陳文漢幫乙○○在臺灣申報綜合所得稅，因而委託其妻
      即被告代為填載相關報稅資料，尚無違背常情之處，故就
      此同難認被告與陳文漢間實具有共同犯罪關係。
（六）同案陳文漢因公訴意旨所指犯行，迭據臺灣板橋地方法院
      於96年10月31日以95年度訴字第1984號、本院於97年2 月
      29日以96年度上訴字第5435號、最高法院於97年10月9 日
      以97年台上字第5003號判決同案陳文漢有期徒刑1年2月，
      減為有期徒刑7 月確定，此有各該刑事判決在卷（本院卷
      第128頁至第171頁）可考，而各該判決均認定上開犯行均
      由同案陳文漢單獨為之，並未認定被告與陳文漢共犯上開
      犯行，益見被告確無與陳文漢共犯本案之罪行。
（七）檢察官上訴意旨略以：「原審諭知被告甲○○無罪，固非
      無據。惟查：(一)原審認為依證人乙○○於國泰世華商業銀
      行天母分行開設帳號：000000000000號帳戶（下稱甲帳戶
      ）交易明細資料，及被告開設之國泰世華商業銀行000000
      000000號帳戶（乙帳戶）存摺影本所載，甲帳戶係直至92
      年11月7 日方開始有部分款項匯入乙帳戶內，已難憑以認
      定被告於90年11月間起，與陳文漢就前開犯行具有犯意聯
      絡及行為分擔之情，且交互參照乙帳戶存摺及卷內陳文漢
      在世華聯合商業銀行天母分行所開立000000000000號帳戶
      （下稱丙帳戶）存摺影本內容，可知乙帳戶結餘存款皆保
      持在至少數十萬元，甚且長期高達上百萬元，而陳文漢亦
      經常自前開個人帳戶轉帳款項至乙帳戶內（以92年11月7
      日為例，除甲帳戶轉帳7 萬元至乙帳戶外，同時由陳文漢
      前開個人帳戶轉帳85,509元、84,354元二筆款項至乙帳戶
      ），足見陳文漢與被告彼此間確有高額金錢往來，則本案
      由甲帳戶所轉匯乙帳戶之款項，單筆至多僅有20萬元，而
      就乙帳戶整體入帳金額而言，並無明顯違法異常之情，自
      難單憑甲帳戶有匯款進入乙帳戶或被告曾代為書寫存取款
      憑條，即得逕認被告事後就陳文漢自優訊公司非法獲取款
      項有所認知並進而參與。惟證人乙○○於另案審理中已結
      證稱：「（問：你何時知道被告（陳文漢）幫你在國泰世
      華銀行開立銀行帳戶？）2005年的時候，在本案發生之後
      才知道」。換言之，在本案發生前，證人乙○○所開設之
      甲帳戶皆在陳文漢控制支配下，證人乙○○均未參與該帳
      戶交易明細表所示之各筆交易甚明。則在陳文漢控制下之
      甲帳戶及以陳文漢名義開設之丙帳戶，同時與被告所開設
      之乙帳戶有密切之資金交易往來，反適足徵陳文漢將甲帳
      戶亦視為自己所有可資運用者，同時搭配丙帳戶藉以挪移
      優訊公司資金之用無訛。而被告既自承對甲帳戶內款項均
      由陳文漢處理、甲帳戶匯入己有之乙帳戶款項亦為陳文漢
      償還向伊先前之借款等節均為知情，則徵之被告與陳文漢
      間於94年前仍為夫妻，理應對於甲帳戶之資金來源、陳文
      漢為何可自乙○○所有之甲帳戶中扣款轉匯己有之乙帳戶
      還款、為何陳文漢不從己有之丙帳戶匯款等情有所懷疑。
      原審對此未加詳查，遽謂難單憑甲帳戶有匯款進入乙帳戶
      或被告曾代為書寫存取款憑條，即得逕認被告事後就陳文
      漢自優訊公司非法獲取款項有所認知並進而參與，實悖於
      常情。(二)又另案證人李文政於臺灣板地方法院95年度訴字
      第1984號案件96年7 月31日審理中證稱：伊在優訊公司認
      識甲○○，伊聲請美國分公司的經費都是把單子交給甲○
      ○，甲○○有在優訊公司任職等語（見臺灣板橋地方法院
      95年度訴字第1984號96年7 月31日審判筆錄第23頁）。另
      被告亦於臺灣板橋地方法院檢察署94年度調偵字第367 、
      377、378號背信案偵訊中證稱：伊在優訊公司擔任人事管
      理等語。加之被告與優訊公司負責人陳文漢斯時又為夫妻
      ，顯見被告確有掌管優訊公司之人事、財務事宜。衡情被
      告當對乙○○並非公司職員及陳文漢有利用甲帳戶將優訊
      公司資金匯出等情明瞭於胸，並非不知情之第三者無疑」
      云云。惟查：同案陳文漢代理乙○○開立上開甲帳戶，並
      向乙○○謊稱開戶成功，並指示不知情之優訊公司以薪資
      轉帳名義，匯款入乙○○上開帳戶，除詐得公司每月支付
      之薪資達510萬0,975元外，並利用乙○○不知該帳戶已申
      辦成功下，連續自該帳戶提領款項供己花用，業經上揭刑
      事判決認定無訛，則陳文漢如何使用上開帳戶提領款項，
      無論陳文漢自該帳戶提款花用，抑或清償其對被告或第三
      人之債務，均屬陳文漢個人之犯罪行為。本案被告雖有填
      寫提款或匯款單供陳文漢提匯該帳戶之款項，惟當時被告
      與陳文漢間屬夫妻關係，在被告得知乙○○確有授權陳文
      漢開立上開帳戶情形下，輔以其本身親見親聞陳文漢與乙
      ○○雙方關係密切，財務方面多有互相代理情形，自難苛
      責被告於填寫提款單或匯款單時必向陳文漢或乙○○詢問
      是否有授權提款、匯款，被告就上開提、匯款項未有所懷
      疑，亦屬人之常情，在乏其他證據足證被告知情且參與上
      開犯行之情形下，自難遽以上開罪責相繩。次查，證人李
      文政雖於原法院95年度訴字第1984號著作權法刑事案件中
      證稱其將聲請美國分公司之支出單子交給被告處理等語，
      惟查該刑事案件審理中，證人即優訊公司會計經理劉玫吟
      、該公司董事陳鴻文均一致證稱優訊公司之財務主管為劉
      玫吟等情，互核相符。再者，被告既擔任優訊公司之人事
      管理，則優訊公司在美國部門人員到臺灣之支出、經費，
      自屬被告管理，尚難依上開證言，遽論被告屬優訊公司之
      財務主管，其必知悉陳文漢詐取上開帳戶內之款項。
四、綜上所述，被告所辯，顯非全然無稽，依卷內積極證據資料
    ，尚不足以達到被告與陳文漢共同為詐欺取財或行使偽造私
    文書之確信。此外，復查無其他積極證據，可資證明被告涉
    有上開犯行，爰依首揭法條規定及判例意旨說明，本案被告
    屬犯罪不能證明。
五、原審因認被告犯罪不能證明，而為無罪之諭知，認事用法，
    核無不合，檢察官上訴意旨，仍執陳詞，任意指摘原判決不
    當，求予撤銷改判，為無理由，應予駁回。
據上論斷，應依刑事訴訟法第368條，判決如主文。
本案經檢察官周誠南到庭執行職務。
中    華    民    國    97    年    12    月    23    日
                  刑事第三庭  審判長法  官  蔡秀雄
                                    法  官  謝靜恒
                                    法  官  許文章
以上正本證明與原本無異。
如不服本判決，應於收受送達後10日內向本院提出上訴書狀，其
未敘述上訴之理由者並得於提起上訴後10日內向本院補提理由書
（均須按他造當事人之人數附繕本）「切勿逕送上級法院」。
                                    書記官  蔡慧娟
中    華    民    國    97    年    12    月    23    日


司法院資訊處製作；財團法人民間司法改革基金會備份。
